臺灣高雄地方法院刑事判決　　　　　　　　　　　　　九十三年度易字第三九七號
　　公　訴　人　臺灣高雄地方法院檢察署檢察官
　　被　　　告　甲○○
　　選任辯護人　邱超偉律師
　　　　　　　　石繼志律師
右列被告因詐欺案件，經檢察官提起公訴（九十二年度偵緝字第一○七八號），本院
判決如左：
    主  文
甲○○無罪。
    理  由
一、公訴意旨略以：甲○○於民國八十九年九月間得知丙○○欲出賣「永順興十六號
    漁船」之拖網漁業汰建權（以下簡稱系爭汰建權），乃經友人戊○○介紹，於同
    年十月初邀庚○○共同出資購買，言明庚○○出資新台幣（下同）三十八萬元，
    甲○○出資二十萬元，出售所得利潤對分。庚○○並先於八十九年十月十二日，
    將十五萬元匯入乙○○（另為不起訴處分確定）所有000000000000
    00號帳戶。而丙○○因遲未收到甲○○款項，又需款孔急，乃另於同年月十一
    日，與丁○○訂約，賣出上開汰建權，並收取定金二十萬元。同年月十四日、十
    五日左右，甲○○自他處得知丁○○已購得上開汰建權，乃去電央求丁○○出讓
    上開汰建權，為丁○○所拒。甲○○不甘未能獲利，竟意圖為自己不法所有，明
    知庚○○一旦得知上開汰建權已無法取得，勢不可能電匯尾款，基於誠信原則，
    甲○○處於保證人地位，竟然隱瞞不報，為不作為之詐術，致庚○○不疑有他，
    誤認仍可順利取得汰建權，乃於同年月二十七日再次電匯餘款二十三萬元入上開
    帳戶。迄同年月底，庚○○去電甲○○，告稱已覓得新買主願以七十萬元之價格
    購買該船之汰建權，請求速將該船之相關證件寄至澎湖等情，甲○○方告知上情
    ，庚○○始發現受騙，因認甲○○涉犯刑法第三百三十九條第一項詐欺取財罪嫌
    。
二、按犯罪事實應依證據認定之，無證據不得認定犯罪事實；又不能證明被告犯罪者
    ，應諭知無罪之判決；刑事訴訟法第一百五十四條第二項、第三百零一條第一項
    分別定有明文。而告訴人之告訴係以使被告受刑事追訴為目的，其陳述是否與事
    實相符，仍應調查其他證據以資審認；刑事訴訟法第一百六十一條已於民國九十
    一年二月八日修正公布，其第一項規定：檢察官就被告犯罪事實，應負舉證責任
    ，並指出證明之方法。因此，檢察官對於起訴之犯罪事實，應負提出證據及說服
    之實質舉證責任。倘其所提出之證據，不足為被告有罪之積極證明，或其指出證
    明之方法，無從說服法院以形成被告有罪之心證，基於無罪推定之原則，自應為
    被告無罪判決之諭知最高法院著有五十二年台上字第一三○○號判例、九十二年
    台上字第一二八號判例可資參照。又按刑法第三百三十九條第一項詐欺罪之成立
    ，以意圖為自己或第三人不法之所有，以詐術使人將本人或第三人之物交付為要
    件，若行為人所用方法，不能認為詐術，亦不致使人陷於錯誤，則不得遽以該罪
    相繩，亦經最高法院四十六年臺上字第二六○判例闡述甚明。至於債務人於債之
    關係成立後，如有未依債之本旨履行民事債務之情形，在一般社會經驗上可能之
    原因甚多，縱令是出於惡意不為履行，苟無足以證明其在債之關係發生時，自始
    即具有不法所有意圖之積極證據，亦僅能令負民事之遲延給付責任，依刑事訴訟
    法第一百五十四條之規定，尚不得據此債信違反之客觀事實，而推定債務人原有
    詐欺取財之犯意。
三、公訴人認被告涉犯右揭詐欺罪嫌無非係以：告訴人庚○○之指述及證人丁○○、
    丙○○之證詞為其論據。訊據被告固坦承丙○○在八十九年九月二十七日有授權
    同意被告代理進行汰建權之銷售，被告乃經友人戊○○介紹，於同年十月初邀庚○○共同出資購買，言明庚○○出資三十八萬元，甲○○出資二十萬元，出售所
    得利潤對分，庚○○則於八十九年十月十二日、八十九年十月二十七日分別匯款
    十五萬、二十三萬至乙○○所有00000000000000號帳戶等情不諱
    ，惟堅決否認有何不作為詐欺之犯行，辯稱：伊當時係因庚○○遲延匯款導致延
    誤購買之商機，待伊收到庚○○八十九年十月二十七日之匯款去與丙○○接洽時
    ，丙○○已將系爭汰建權賣給丁○○，而伊與丁○○洽商結果，丁○○仍不願將
    系爭汰建權讓出，伊因而無法賺取應得之五萬元利潤，嗣後伊只還庚○○十萬元
    是希望庚○○賠償伊之損失，伊並無詐欺犯意等語。
四、經查，丙○○在八十九年九月二十七日有授權同意被告代理進行伊申請建造漁船
    之汰建權之銷售，被告乃經友人戊○○介紹，於同年十月初邀庚○○共同出資購
    買，言明庚○○出資新台幣（以下同）三十八萬元，甲○○出資二十萬元，轉售
    所得利潤對分，庚○○則於八十九年十月十二日、八十九年十月二十七日分別匯
    款十五萬、二十三萬至乙○○所有00000000000000號帳戶等事實
    ，有行政院農業委員會八十九年七月五日（八九）農漁字第八九一二一九一九三
    號函、宜蘭縣政府八十九年九月五日八九府農漁字第○九三六四一號函各一紙、
    郵政國內匯款執據二紙在卷可稽，核與證人丙○○於偵查中證述之情節相符，應
    堪信為真實。公訴人雖以丁○○於偵查中之證述為論斷被告早已於八十九年十月
    二十七日告訴人庚○○最後一次匯款前知悉丙○○已將系爭汰建權出賣仍故意不
    告知庚○○而有不作為之詐術之依據。然丁○○於本院審理時業已證述：「（檢
    察官問：是否在八十九年十月訂約？）答：我不清楚，‧‧‧，這份契約是我親
    自與徐永（清）標訂的，訂約時間就是契約上所載的時間（民國八十九年十月十
    一日）。字是我寫的沒錯。‧‧‧（檢察官問：為何你在九十二年八月二十一日
    偵訊筆錄所言，與之前不相同？審判長：提示九十二年度偵緝字第一○七八號卷
    內九十二年八月二十一日偵訊筆錄）答：因為事隔已久，時間我記不清楚。‧‧
    ‧（檢察官問：當時為何不願意將汰建權讓給被告買？）答：因為要買到系爭汰
    建權的機會很少，而且噸位要剛好是我需要的，這很難得。（檢察官問：就你目
    前的印象，被告打電話給你的時間，與你交錢給丙○○的時間，中間差距多久？
    ）答：被告確實有打電話給我，並到我工廠拿委託書給我看，但是時間我不記得
    。‧‧‧（辯護人問：向丙○○買汰建權之前，被告是否有找過你？）答：沒有
    。‧‧‧（審判長問：被告是在你付訂金之後，抑或是在你付全部買賣價金之後
    打電話給你？）答：是在我付訂金之後或全部價金之後被告才來找我，我已經忘
    記了。」等語綦詳，此外證人丙○○於偵查中亦證稱：其係於八十九年十月月底
    告知被告系爭汰建權已經賣掉等語。故證人丁○○對於時間之記憶已不清楚，而
    未能明確證述被告知悉系爭汰建權已出售予丁○○時間係在告訴人最後一次匯款
    之前，本不應以證人不明確之證詞為被告不利之認定，況證人丙○○之證詞關於
    被告是否在告訴人匯款之前已知悉系爭汰建權已讓與丁○○乙節，復對被告有利
    ，是綜觀前述證據，被告是否早於八十九年十月二十七日告訴人最後一次匯款之
    前已知悉系爭汰建權已經賣與丁○○已非無疑；再者，被告於知悉系爭汰建權已
    賣與丁○○後仍積極與丁○○聯絡，希望丁○○能將系爭汰建權讓與被告等情，
    亦有丁○○於九十二年四月三日偵查中之證述可稽，由此足見被告於丙○○將汰
    建權出售予丁○○後，仍爭取希望丁○○能將汰建權轉讓予伊，且亦可認被告縱
    知悉丙○○已將系爭汰建權轉讓予丁○○，仍希圖能向丁○○購回汰建權，主觀
    上並無利用告訴人尚不知汰建權已轉賣予丁○○，而向告訴人詐取價金之不法所
    有意圖，可見被告並非利用投資購買漁船汰建權為藉詞，向告訴人行詐欺取財之
    犯罪。綜上查證，被告是否早已於八十九年十月二十七日知悉丙○○已將系爭汰
    建權出賣，因而處於有義務告知告訴人之地位，難認已達全然無疑之確信程度，
    何況被告縱已知悉與告訴人欲共同投資購買之汰建權已經出售予丁○○，被告仍
    可向丁○○洽購，買得該漁船汰建權，不能因被告已知悉伊與告訴人共同欲投資
    購買之漁船汰建權已經出售予丁○○，即認被告有告知告訴人之義務而居於保證
    人地位。被告既無保證人地位即無施用不作為詐術之可能；況參酌如前所述被告
    知悉系爭汰建權已賣出後之行為，亦難認被告主觀上有詐欺之故意；此外，庚○○於偵查中亦陳稱伊提告訴只是要拿回我投資的錢而已（九十一年一月十六日訊
    問筆錄），是被告縱有故意不償還庚○○出資之債務不履行行為，亦僅屬民事糾
    紛，要與刑法詐欺罪構成要件不符，衡諸前揭說明及判例意旨，自難對被告以詐
    欺罪相繩。
五、公訴意旨雖另認被告不償還庚○○出資之行為可能該當於業務侵占犯行，惟是否
    另有侵占犯罪，乃另一犯罪事實，並非本件公訴人起訴範圍亦非起訴效力所及，
    本院自無從併為審理，而應由檢察官另為偵查處理，併予敘明。
六、綜上查證，公訴人認被告甲○○涉犯前揭罪行，所為之舉證尚未能達通常一般之
    人均不致有所懷疑，而得確信其為真實之程度，而有合理懷疑之存在，依據「罪
    證有疑，利於被告」之證據法則，即不得遽為不利被告之認定；則公訴人所提出
    之證據，不足為被告有罪之積極證明，其指出證明之方法，亦無從說服法院以形
    成被告有罪之心證，揆諸前揭說明，本院自應為被告無罪之諭知。
據上論斷，應依刑事訴訟法第三百零一條第一項前段，判決如主文。
本案經檢察官己○○到庭執行職務。
中      華      民      國    九十三    年      七      月     十四     日
                                  臺灣高雄地方法院刑事第二庭
                                            審判長法  官    莊崑山
                        法  官    林靜梅
                                                  法  官    黃宣撫
右為正本，係照原本作成，證明與原本無異。
如不服本判決，應於判決送達後十日內，向本院提出上訴狀。
                                                  書記官    謝文心
中      華      民      國    九十三    年      七      月     十九     日
